臺灣嘉義地方法院民事判決
111年度嘉簡字第861號
原      告  陳嘉惠  
訴訟代理人  汪玉蓮律師
複代理人    汪銀夏  
被      告  嚴翰興  

訴訟代理人  劉育辰律師
複代理人    陳奕璇律師
上列當事人間請求確認通行權存在事件，本院於民國111年11月1
日言詞辯論終結，判決如下：
    主  文
一、確認原告所有坐落嘉義縣○○鎮○○段000地號土地就被告所有
    坐落嘉義縣○○鎮○○段000地號土地，如附圖一即嘉義縣大林
    地政事務所鑑測日期111年3月9日林複法地字第12800號；11
    1年9月27日複丈成果圖所示，斜線部分，寬3公尺、面積10
    平方公尺有通行權存在。
二、被告應將第一項有通行權土地範圍上之障礙物(鐵條及磚塊)
    移除，且不得有任何禁止或妨害原告通行之行為。
三、訴訟費用由原告負擔。
四、本判決第二項得假執行。但被告如以新臺幣78,000元為原告
    預供擔保，得免為假執行。
    事實及理由
壹、程序方面：
一、按不變更訴訟標的，而補充或更正事實上或法律上之陳述者
    ，非為訴之變更或追加，民事訴訟法第256條定有明文。原
    告起訴聲明第一項原為「確認原告所有坐落嘉義縣○○鎮○○段
    000地號土地(下稱359地號)土地，對被告所有坐落嘉義縣○○
    鎮○○段000地號(下稱358地號)土地，如附圖所示，寬約3公
    尺，長約3.5公尺，面積10.5公尺(實際面積以地政機關實測
    為準)，有通行權存在」。嗣於民國111年10月11日以書狀變
    更聲明第一項為「確認原告所有系爭359地號土地，如附圖
    一即嘉義縣大林地政事務所鑑測日期111年3月9日林複法地
    字第12800號；111年9月27日複丈成果圖所示，斜線部分，
    寬3公尺、面積10平方公尺有通行權存在」。核其聲明，僅
    係將其明確化，自屬為補充、更正事實上之陳述，並非訴之
    變更或追加。
二、按確認法律關係之訴，非原告有即受確認判決之法律上利益
    者，不得提起之。民事訴訟法第247條第1項前段定有明文。
    又所謂「即受確認判決之法律上利益」，係指因法律關係之
    存否不明確，致原告在私法上之地位有受侵害之危險，而此
    項危險得以對於被告之確認判決除去之者而言，最高法院著
    有42年臺上字第1031號民事判例，可資參照。本件原告主張
    其所有系爭359地號土地為袋地，就被告所有之系爭358地號
    土地有通行之必要，惟為被告所爭執，並認為原告主張之通
    行方法非最小侵害之方式，是原告就系爭358地號土地是否
    有通行權存在，即屬不明確，其私法上之地位即其通行權在
    主觀上有受侵害之危險，此項危險得以本件確認判決除去，
    是其就本件確認訴訟，有即受確認判決之法律上利益。
貳、實體方面：
一、原告主張：
(一)原告所有系爭359地號土地與被告所有系爭358地號土地均分
    割自大林鎮潭底段134-12地號(下逕稱地號)土地，原告之土
    地被周圍土地包圍，與公路無適當之聯絡，為不能通常使用
    之袋地。先前建設公司已留有對外通行之道路且鋪設柏油及
    水泥路面，原告於102年向第三人購買系爭359地號土地，即
    通行系爭358地號土地及其他人所有之部分土地對外聯絡，
    多年均相安無事，卻遭被告於系爭358地號土地上設置障礙
    物，造成原告車輛通行困難，無法通行。
(二)而依民事訴訟法第247條第1項及依民法第789條第1項及第2
    項規定，請求通行自同一土地分割之被告系爭358地號土地
    並移除其上之障礙物。
(三)對被告主張之回應：被告主張通行範圍為358地號土地界址
    至電線桿邊緣往西平移1公尺，往東平移一段距離，兩者合
    計距離與原告主張路寬3公尺相同，然被告主張之方案，橫
    跨系爭358地號土地(3.5平方公尺)、嘉義縣○○鎮○○段000地
    號(下逕稱地號)(6.5平方公尺)兩筆土地，且中間有電線桿
    需移除，應非損害最少處所及其方法，方案不可採。被告住
    ○○○○○路000巷00號住戶，亦有開車進去，於111年4月20日勘
    驗現場時，該22號住戶停車場除有汽車在裡面之外，該住戶
    成員亦正開另一台汽車入停車場。　　
(四)並聲明：如主文第一項及第二項所示。　　
二、被告則以：
    被告對於系爭359地號土地屬袋地不爭執，而原告主張之通
    行路線除須經過被告所有之土地外尚需通過嘉義縣○○鎮○○段
    000○000○000○000○000○000地號(下逕稱地號)，才得以連結
    至對外道路，沿途住戶甚至使用鋁製欄杆、帆布所做成之停
    車空間，故原告所主張目前通行路線有誤，僅對被告提起確
    認袋地通行權，無法連接至對外道路，且如現場照片所示，
    除巷弄較外側之住戶於門前設置停車空間外，巷尾住戶均僅
    能以機車代步，如需使用汽車，亦需將汽車放置於外面台一
    線省道上，再徒步走入巷弄，被告對原告徒步通行或以機車
    通行均無意見，如准許原告主張之3公尺路寬之通行範圍，
    形同原告可以開車進入自有土地，被告為土地所有權人，卻
    連機車停放於門口的空間都沒有，此即被告要在原告紅色鐵
    捲門旁設置路障，因原告開車進出時皆以喇叭甚至辱罵方式
    ，大聲要求被告將機車移走讓其通行，對於被告侵害過大。
    縱有汽車通行之必要應由嘉義縣○○鎮○○段000地號(下逕稱地
    號)土地通行，該筆土地同係由134-12地號土地分割而來，
    且該土地係作停車場使用，對鄰地侵害最小。且原告係以確
    認之訴方式聲明，其主張非屬損害最小之方式，應以被告所
    提之方案即附圖二即嘉義縣大林地政事務所鑑測日期111年4
    月20日林複法地字第20400號；111年9月27日複丈成果圖斜
    線部分對鄰地損害最小，應駁回原告之訴。並聲明：原告之
    訴駁回。
三、本院之判斷：
    按土地因與公路無適宜之聯絡，致不能為通常使用者，除因
    土地所有人之任意行為所生者外，土地所有人得通行周圍地
    以至公路，但對於通行地因此所受之損害，應支付償金；前
    項情形，有通行權人，應於通行必要之範圍內，擇其周圍地
    損害最少之處所及方法為之；因土地一部之讓與或分割，而
    與公路無適宜之聯絡，致不能為通常使用者，土地所有人因
    至公路，僅得通行受讓人或讓與人或他分割人之所有地。數
    宗土地同屬於一人所有，讓與其一部或同時分別讓與數人，
    而與公路無適宜之聯絡，致不能為通常使用者，亦同，民法
    第787條、第789條定有明文。次按此袋地通行權乃以主張通
    行之土地與公路無適宜之聯絡為要件，倘該主張通行之土地
    與公路非無適宜之聯絡，即非此所謂袋地，自無從主張袋地
    通行權。又該規定旨在調和土地用益權之衝突，以充分發揮
    袋地之經濟效用，促進物盡其用之社會整體利益。則依誠信
    原則，土地所有人不能因求自己之最大便利，致對相鄰土地
    所有人造成逾越必要程度之損害，是袋地通行權僅在解決與
    公路無適宜聯絡之土地之通行問題，應限於必要之程度，且
    應選擇對鄰地損害最少之方法及範圍為之。亦即，通行範圍
    以使袋地得為通常使用為已足，不得因通行權人個人特殊用
    途考量而損及周圍地所有人之利益。至於是否與公路無適宜
    之聯絡致不能為通常之使用，應依其現在使用之方法判斷之
    ；另是否為通常使用所必要，除須斟酌土地之位置、地勢及
    面積外，尚應考量其用途（最高法院85年度台上字第2057號
    、87年度台上第2247號、92年度台上字第1399號、96年度台
    上字第584號判決意旨參照）。鄰地通行權為鄰地所有權之
    擴張，其目的在解決與公路無適宜聯絡之土地之通行問題，
    是該通行權之範圍，於具備必要性程度外，應選擇對周圍地
    損害最少之處所及方法為之，民法第787條第2項揭示甚明。
    準此，主張通行權時除應考量必要性、法之目的性外，尚需
    慮及比例性原則。經查：
 1、原告主張其所有系爭359地號土地為袋地，且與被告所有系
    爭358地號土地，係自同一宗即134-12地號土地分割而來一
    情，此有原告所提出系爭359地號土地之土地登記第一類謄
    本、地籍圖謄本、土地登記簿及系爭358地號土地登記第二
    類謄本在卷可佐(見本院卷第9頁至第45頁)，且為被告所不
    爭執，堪信為真。是原告所有系爭359地號土地既為袋地，
    自得主張經由自同一宗土地分割而來之系爭358地號土地通
    行。
 2、又原告所有系爭359地號土地上有建物存在，且由系爭358地
    號土地往南可通往省道1號等情，此有本院偕同兩造及地政
    機關至現場履勘之勘驗筆錄及兩造所提出之現場照片可佐(
    見本院卷第101頁至第105頁、第73頁至第81頁)及依上開現
    場照片觀之，原告主張附圖一通行之系爭358地號部分，其
    上鋪有柏油路面，至聯外道路均有鋪設柏油路面，顯見原告
    主張通行部分，原本即供住戶通行使用，而至聯外道路之柏
    油路面上雖有住戶以不鏽鋼圍欄及帆布圍成停車空間，然剩
    餘範圍寬度仍可供汽車通行，並無阻攔，可知以汽車通行亦
    為原告所有系爭359地號土地之通常使用方式，並無如被告
    所述原告僅能以機車通行及需向357、356、355、354、353
    、339地號確認通行權之情。另參以原告所主張之通行寬度
    為3公尺，亦符合車輛一般通行寬度，並無明顯不適當之情
    ，應屬損害最小之通行方式。
 3、至被告所主張附圖二之通行方式，除通行範圍涉及之土地為
    兩筆，且尚須拆除現有圍牆及移除電線桿，此有上開現場照
    片可佐，較原告主張之通行方案僅涉及土地為一筆，且並不
    需改變現況，自非損害最少之方式。另被告稱需容忍原告通
    行且無法於門前停放自家機車一情，雖有不便，但為調和土
    地用益權之衝突，以充分發揮袋地之經濟效用，促進物盡其
    用之社會整體利益，自應忍受此不利益，故本院仍認原告主
    張之通行方案為損害最小之方式。
四、綜上所述，原告請求確認其所有之系爭359號土地就被告所
    有系爭358地號土地就附圖一斜線部分所示範圍有通行權存
    在，及被告應將障礙物(鐵條及磚塊)移除，且不得有任何禁
    止或妨礙原告通行之行為，核有理由，應予准許。
五、本件事證已臻明確，兩造其餘攻擊、防禦方法及證據，核與
    判決之結果不生影響，爰不逐一論列，附此敘明。
六、本判決主文第1 項雖係適用簡易訴訟程序所為被告敗訴之判
    決，惟其性質不適於假執行，爰不依職權為假執行之宣告。
    另就如主文第2 項所示原告勝訴部分，則依民事訴訟法第38
    9 條第1 項第3 款之規定，應職權宣告假執行。本院併依同
    法第392 條第2 項規定，依職權宣告被告如為原告預供擔保
    ，得免為假執行。
七、敗訴人之行為，按當時之訴訟程度，為伸張或防衛權利所必
    要者，法院得酌量情形，命勝訴當事人負擔費用之全部或一
    部，民事訴訟法第81條第2 款定有明文。本件原告起訴雖於
    法有據，然審酌本件訴訟之性質及被告係為防衛其財產權而
    不同意原告請求之行為，及本件訴訟之利益歸屬原告等情，
    若令提供系爭鄰地讓原告通行之被告再行負擔訴訟費用，應
    非事理所平，本院爰依上開規定，命勝訴之原告負擔訴訟費
    用。　　　　　　
中　　華　　民　　國　　111 　年　　11　　月　　22　　日
                  臺灣嘉義地方法院嘉義簡易庭
                                  法　官　謝其達
以上正本係照原本作成。
如對本判決上訴，須於判決送達後20日內向本庭（嘉義市文化路
308之1號）提出上訴狀（均須按他造當事人之人數附繕本）。如
委任律師提起上訴者，應一併繳納上訴審裁判費。
中　　華　　民　　國　　111 　年　　11　　月　　22　　日
                                  書記官  李珈慧